【裁判字號】    99,裁,471
【裁判日期】    990226
【裁判案由】    土地增值稅
【裁判全文】
最  高  行  政  法  院  裁  定
                                       99年度裁字第471號
上  訴  人  甲○○
被 上訴 人  新竹縣政府稅捐稽徵局
代  表  人  乙○○
上列當事人間土地增值稅事件，上訴人對於中華民國98年12月3
日臺北高等行政法院98年度訴字第1720號判決，提起上訴，本院
裁定如下：
    主  文
上訴駁回。
上訴審訴訟費用由上訴人負擔。
    理  由
一、被上訴人原名新竹縣稅捐稽徵處，98年12月1日更名為新竹
    縣政府稅捐稽徵局，其當事人同一，合先敘明。
二、按對於高等行政法院判決之上訴，非以其違背法令為理由，
    不得為之，行政訴訟法第242條定有明文。依同法第243條第
    1項規定，判決不適用法規或適用不當者，為違背法令；而
    判決有同條第2項所列各款情形之一者，為當然違背法令。
    是當事人對於高等行政法院判決上訴，如依行政訴訟法第24
    3條第1項規定，以高等行政法院判決有不適用法規或適用不
    當為理由時，其上訴狀或理由書應有具體之指摘，並揭示該
    法規之條項或其內容；若係成文法以外之法則，應揭示該法
    則之旨趣；倘為司法院解釋或本院之判例，則應揭示該判解
    之字號或其內容。如以行政訴訟法第243條第2項所列各款情
    形為理由時，其上訴狀或理由書，應揭示合於該條項各款之
    事實。上訴狀或理由書如未依此項方法表明，或其所表明者
    與上開法條規定不合時，即難認為已對高等行政法院判決之
    如何違背法令有具體之指摘，其上訴自難認為合法。
三、緣訴外人吳瑞清所有坐落新竹縣竹東鎮○○○段237-62號土
    地（下稱系爭土地），經臺灣新竹地方法院（下稱新竹地院
    ）民事執行處執行拍賣，於民國（下同）87年12月8日由訴
    外人陳正義拍定取得，被上訴人所屬竹東分處依新竹地院民
    事執行處函囑核算土地增值稅計新臺幣（下同）16,263,057
    元，並於87年12月21日函請新竹地院代為扣繳。嗣上訴人以
    其為訴外人吳瑞清之債權人身分，於98年3月9日申請系爭土
    地改依行為時農業發展條例第27條規定，免徵土地增值稅並
    依稅捐稽徵法第28條第2項規定辦理退稅，經被上訴人所屬
    竹東分處以98年4月30日新縣稅東一字第0980041506號函否
    准（下稱原處分）。上訴人不服，循序提起行政訴訟。
四、本件上訴人對於臺北高等行政法院之判決上訴，主張略以：
    (一)若無(1)行政訴訟法第107條第3項規定之程序判決；(2)行政
    訴訟法第198條規定之情況判決；(3)行政訴訟法第200條第2
    款規定，原告所提之訴實質無理由等3種情形之1，高等行政
    法院無以判決駁回原告之訴之餘地。本件原判決駁回上訴人
    之訴，並未引用上開條文，究適用何法規，未見說明，自屬
    判決不備理由。(二)原判決僅就課予義務訴訟為論斷，漏未審
    酌「撤銷訴訟」部分，顯然違背行政訴訟法第132條準用民
    事訴訟法第204條但書及第190條之規定。(三)被上訴人所屬竹
    東分處係被上訴人依新竹縣政府稅捐稽徵局組織規程第3條
    第8款所成立，屬其內部機關，非行政程序法第2條所定之行
    政機關，依法無權利能力，所為原處分自屬違法，應予撤銷
    ，原判決竟認被上訴人所屬竹東分處有權為准駁之行政處分
    ，原處分之作成應屬合法乙節，核與行政程序法第2條第1項
    、第92條第1項、行政訴訟法第1條、中央法規標準法第4條
    、第5條第3款規定不符，自屬判決違背法令。(四)上訴人申請
    退稅遭否准，於「退稅程序」中，係以受處分人身分地位對
    原處分表示不服，利益受損與原處分有直接因果關係，有受
    保護之必要而具提出訴訟之權能；原判決竟認上訴人係對於
    87年間之課稅處分為爭議，認定上訴人僅為課稅處分之事實
    上利害關係人，並無權益受損故訴訟當事人不適格，顯有確
    定事實未依卷證資料及為訴外裁判及違本院判例而有行政訴
    訟法第243條第1項所定之判決違背法令之情。(五)行為時農業
    發展條例第27條規定之免稅及稅捐稽徵法第28條規定之退稅
    ，為稅捐稽徵機關應依職權為行政行為之事項，亦為其應履
    行之公法上義務，茍稅捐稽徵機關竟未為之，上訴人自得依
    行政程序法第34條、第35條規定，請求被上訴人依法辦理免
    徵及退還溢繳稅額，亦可見被上訴人原為之課稅處分違法，
    依行政程序法第117條（按上訴狀第13頁第8行誤載為第171
    條）前段，被上訴人或其上級機關得予撤銷竟未為之，原判
    決竟消極不適用行政程序法第117條規定令被上訴人為合法
    之行政處分，違背行政訴訟法第1條之立法目的，亦屬判決
    違背法令。(六)上訴人係以受處分人身分不服不予退稅之原處
    分而爭訟，因權益受損，自有受保護之必要而得依行政訴訟
    法第5條提起行政訴訟。原判決竟認上訴人無權依稅捐稽徵
    法第28條規定申請退稅，依本院80年6月12日庭長評事聯席
    會議決議與財政部68年9月26臺財稅字第36794號函釋意旨，
    認上訴人僅為課稅處分事實之利害關係人，並無權益受損，
    本件非依法之申請，顯有判決違背法令之違法。(七)依本院95
    年度判字第1666號、第1843號及高雄高等行政法院90年度訴
    字第471號、第1306號判決與財政部92年9月1日臺財稅字第
    0920453835號、82年6月17日臺財稅字第821488575號、89年
    8月1日臺財稅字第0890455206號、93年12月14日臺財稅字第
    0930456294號、73年7月30日臺財稅字第56686號等函釋意旨
    ，上訴人有申請被上訴人履行公法義務之請求權，故所為之
    申請當屬行政訴訟法第5條所謂之依法申請案件，原判決卻
    認上訴人無公法上之請求權，所為申請非屬依法申請案件，
    顯對法令之誤解，亦屬判決違背法令等語。
五、經查，原判決已依上訴人主張之事實（即上訴人以債權人身
    分，請求被上訴人就系爭土地為免徵土地增值稅之處分並退
    還稅款遭拒而起訴）為論斷，並無訴外裁判之情形，且已論
    明債權人依行為時農業發展條例第27條規定向稅捐稽徵機關
    申請免稅，僅生促使稽徵機關注意有無免稅規定之適用，且
    依該規定合於免徵要件者，當然發生減徵效果，尚無待人民
    之申請，足認債權人之申請，僅在促使稅捐稽徵機關注意減
    徵土地增值稅而已，並非其有請求稅捐稽徵機關減徵土地增
    值稅之公法上權利，而是否減徵乃稅捐稽徵機關之職權；另
    上訴人並非系爭土地增值稅之納稅義務人，不符稅捐稽徵法
    第28條「退稅申請以納稅義務人為限」之規定，是上訴人實
    無申請退稅之權利，及被上訴人所屬竹東分處因權責劃分及
    分層負責而得為原處分之適法性等得心證之理由，經核並無
    違誤。上訴意旨雖主張原判決違背法令，然核其上訴狀所載
    內容，或係重述其在原審業經主張而為原判決摒棄不採之陳
    詞，或係執其一己之法律見解，就原審所為論斷或駁斥其主
    張之理由，泛言原判決適用法規不當，而非具體表明原判決
    究竟有如何合於不適用法規或適用不當、或有行政訴訟法第
    243條第2項所列各款之情形，尚難認為已對原判決之如何違
    背法令有具體之指摘。依首揭規定及說明，應認其上訴為不
    合法，應予駁回。至於上訴人以提起課予義務訴訟之形式，
    附帶對被上訴人拒絕退稅之覆函請求撤銷，原審認其並無應
    受保護之權利及法律上利益存在而予以駁回其訴，當然已包
    含駁回該附帶請求撤銷之部分；又上訴人所舉本院95年度判
    字第1666號判決為再審事件，係審酌已確定之判決是否有行
    政訴訟法第273條第1項第1款之再審理由；95年度判字第184
    3號判決則係個案論述是否合乎免徵條件，與本件不同；高
    雄高等行政法院90年度訴字第471號亦屬個案且非判例、90
    年度訴字第1306號判決則與本件無涉。再，上訴人所舉財政
    部之函釋，並非指明債權人具有以債權人身分申請免徵土地
    增值稅之公法上請求權，是上訴人此部分主張，亦與本件無
    關；另上訴人又主張行為時農業發展條例第27條規定之免稅
    及稅捐稽徵法第28條規定之退稅，為稅捐稽徵機關應依職權
    為行政行為之事項，被上訴人竟未依上開規定為之，足見當
    初所為之課稅處分顯屬違法之行政處分，原判決依行政程序
    法第117條規定應撤銷之，然竟消極不適用該條規定，違背
    行政訴訟法第1條規定致影響判決，亦屬違背法令云云；然
    本件訴訟對象並非被上訴人當初所為之增值稅課稅處分，且
    此項主張於原審亦未為之，是此部分核與本件無關，均併予
    指明。
六、據上論結，本件上訴為不合法。依行政訴訟法第249條第1項
    前段、第104條，民事訴訟法第95條、第78條，裁定如主文
    。
中    華    民    國    99    年    2     月    26    日
                    最高行政法院第七庭
                        審判長法官  藍  獻  林
                              法官  曹  瑞  卿
                              法官  廖  宏  明
                              法官  張  瓊  文
                              法官  姜  素  娥
以  上  正  本  證  明  與  原  本  無  異
中    華    民    國    99    年    3     月    1     日
                              書記官  賀  瑞  鸞


司法院資訊處製作；財團法人民間司法改革基金會備份。
